【裁判字號】    97,重訴,82
【裁判日期】    980219
【裁判案由】    清償債務
【裁判全文】
臺灣高雄地方法院民事判決              97年度重訴字第82號
原      告  乙○○
訴訟代理人  鄭勝智律師
被      告  丁○○
            丙○○
            戊○○
兼  前三人
法定代理人  庚○○
共      同
訴訟代理人  黃呈祿律師
上列當事人間清償債務事件，本院於民國98年2月5日言詞辯論
終結，判決如下：
    主  文
被告應於繼承林榮賢遺產限度內連帶給付原告新臺幣壹仟零肆拾
伍萬元及其中新臺幣伍佰伍拾萬元自民國九十六年十一月二十日
起至清償日止，按年息百分之十八計算之利息。
訴訟費用由被告連帶負擔。
本判決於原告以新臺幣參佰肆拾捌萬元供擔保後得假執行。被告
如以新臺幣壹仟零肆拾伍萬元為原告供擔保後，得免為假執行。
    事實及理由
一、按訴狀送達後，原告不得將原訴變更或追加他訴，但擴張或
    減縮應受判決事項之聲明者，不在此限，民事訴訟法第255
    條第1 項第3 款定有明文。本件原告依據消費借貸、繼承之
    法律關係，原起訴請求被告應連帶給付原告新台幣（下同）
    1,045 萬元及其中550 萬元自起訴狀繕本送達翌日起至清償
    日止，按年息百分之18（月息百分之1.5） 計算之利息。嗣
    於訴狀送達後，依同一之原因事實及請求權基礎，變更請求
    聲明：被告應於繼承林榮賢遺產限度內連帶給付原告1,045
    萬元，及其中550 萬元，自起訴狀繕本送達之翌日起至清償
    日止，按年息百分之18計算之利息。原告上開訴之變更，核
    屬減縮應受判決事項之聲明，合於上開規定，應予准許。
二、原告起訴先位主張：訴外人林榮賢於民國87年8 月14日，以
    訴外人己○○向其借款為由，向原告借款新台幣（下同）
    550 萬元，並約定月息百分之1.5 （即年息百分之18），清
    償期為88年6 月16日（下稱系爭借款）。惟林榮賢屆期並未
    清償系爭借款本金、利息。經原告於92年4 月初向林榮賢口
    頭催討，林榮賢乃於同年月9 日出具切結保證書，表示將於
    92年1 2 月1 日前清償，嗣林榮賢於92年4 月27日死亡，系
    爭借款迄今仍未清償。林榮賢既為系爭借款之借款人，自應
    對原告負清償之責。倘本院認林榮賢非借款人，原告備位主
    張：林榮賢係系爭借款之連帶保證人，而應負連帶清償之責
    。林榮賢死亡後，系爭借款債務已由其子即被告丁○○、丙○○、戊○○、其配偶即被告庚○○共同限定繼承，被告自
    應於其繼承林榮賢遺產限度內對原告負連帶清償系爭借款之
    責，爰依消費借貸契約或連帶保證契約及繼承之法律關係，
    提起本訴，請求借款本金550 萬元及起訴狀繕本送達前5 年
    （即自91年11月20日起至96年11月19日止）按年息百分之18
    之利息。並聲明：(一)被告應於繼承林榮賢遺產限度內連帶給
    付原告1,045 萬元，及其中550 萬元，自起訴狀繕本送達之
    翌日起至清償日止，按年息百分之18計算之利息。(二)願供擔
    保，請准宣告假執行。
三、被告則以：被告已於法定期間內向本院聲請就林榮賢之遺產
    為限定繼承，經本院以92年度繼字第908 號核准在案。被告
    不清楚林榮賢與原告間之借貸或其他法律關係。87年8 月14
    日之借據及92年4 月9 日切結書上林榮賢之簽名，均非林榮
    賢所親簽，原告應證明上開文書之真正及已交付550 萬元之
    事實。況且，林榮賢於92年4 月27日死亡前入住阮綜合醫院
    將近20日，不可能於同年月9 日簽立上開切結書。再者，依
    借據所載，林榮賢僅為系爭借款之保證人，於原告未就主債
    務人己○○之財產強制執行而無效果前，對於原告得拒絕清
    償等語，資為抗辯。並聲明：(一)原告之訴及假執行之聲請均
    駁回。(二)如受不利判決，願供擔保，請准宣告免為假執行。
四、兩造不爭執之事項：
  (一)被告丁○○、丙○○、戊○○為林榮賢之子女，被告庚○○
    為林榮賢之配偶，林榮賢於92年4 月27日死亡，被告已於法
    定期間內向本院聲明就林榮賢之遺產為限定繼承，經本院以
    92年度繼字第908 號核准在案。
五、本件爭執事項：
  (一)林榮賢是否為系爭借款之借款人？抑或係保證人或連帶保證
    人？
  (二)原告請求被告於繼承林榮賢遺產限度內清償系爭借款本息，
    有無理由？
六、得心證理由：
  (一)林榮賢是否為系爭借款之借款人？抑或係保證人或連帶保證
    人？
  1.按當事人主張有利於己之事實，就其事實有舉證之責任，民
    事訴訟法第277 條定有明文。若原告已盡舉證責任後，被告
    於其抗辯之事實，亦應負證明之責任。易言之，原告就其應
    為舉證事項已有相當之證明，被告欲否認其主張者，即不得
    不更舉反證，證明其反對主張之事實。倘被告未能提出確切
    之反證，則原告對其主張之事實既已為相當之證明，自堪信
    為真實。次按稱消費借貸者，謂當事人一方移轉金錢或其他
    代替物之所有權於他方，而約定他方以種類、品質、數量相
    同之物返還之契約；借用人應於約定期限內，返還與借用物
    種類、品質、數量相同之物，未定返還期限者，借用人得隨
    時返還，貸與人亦得定一個月以上之相當期限，催告返還，
    民法第474 條第1 項、第478 條分別定有明文；又按稱保證
    者，謂當事人約定，一方於他方之債務人不履行債務時，由
    其代負履行責任之契約；保證債務，除契約另有訂定外，包
    含主債務之利息、違約金、損害賠償及其他從屬於主債務之
    負擔，亦為同法第739 條及第740 條所明定。又保證債務之
    所謂連帶，係指保證人與主債務人負同一債務，對於債權人
    各負全部給付之責任者而言，此觀諸民法第272 條第1 項規
    定連帶債務之文義即明，有最高法院45年台上字第1426號判
    例意旨可資參酌。末按解釋當事人所立書據之真意，以當時
    之事實及其他一切證據資料為其判斷之標準，不能拘泥字面
    或擷取書據中一二語，任意推解，致失真意，最高法院19年
    上字第28號著有判例，可資參照。
  2.原告先位主張：林榮賢係系爭借款之借款人，縱非借款人，
    備位主張：林榮賢為系爭借款之連帶保證人等情，並提出借
    據、本票及切結書為憑。被告否認之，並以：借據、本票及
    切結書均非真正，縱使為真，林榮賢亦僅係系爭借款之保證
    人，原告應先向主債務人即己○○執行無效果後，始得向被
    告即林榮賢之繼承人請求清償系爭借款債務等語為辯。
  3.經查：
  (1)系爭借款借據、本票、切結書是否為真？
    系爭借款借據、本票上林榮賢之簽名筆跡（甲1 類筆跡），
    經本院將被告不爭執真正之億昌鋼鐵廠股份有限公司（下稱
    億昌公司）第8 屆第6 次董監事會議事錄、82年度第1 次股
    東常會議事錄、第6 屆第8 次董監事會議事錄原本、75年股
    東常會決議錄上林榮賢之簽名筆跡（乙類筆跡），送請法務
    部調查局鑑定，鑑定結果：甲1 類筆跡與乙類筆跡筆劃特徵
    相同，有該局97年8 月12日調科貳字第0970032099 0號函在
    卷可稽（本院卷第118 頁），借據及本票係屬真正，應可認
    定。切結書係林榮賢親自簽名之事實，亦經證人甲○○到庭
    證稱：切結書係由林榮賢親自簽名等語明確（本院卷第162
    頁）。本院另將系爭切結書、林榮賢於90年8 月27日書立證
    明書、91年4 月22 日 億昌公司開會通知書上林榮賢簽名筆
    跡送請法務部調查局鑑定，鑑定結果：系爭書上林榮賢簽名
    筆跡（甲類筆跡）與證明書、開會通知上簽名筆跡（乙類筆
    跡）形貌相近，惟兩者書寫習慣（如起筆、收筆、筆力、筆
    速、筆序、連筆等細微筆劃特徵）有些許不同，加上甲類筆
    跡書寫緩慢滯澀且運筆有停頓、不流暢情形，其原因有二，
    (一)甲類筆跡有可能係臨摹乙類筆跡而成。由於臨摹之筆跡係
    擷取真跡形貌所書寫，無法表現真正書寫者正常運筆習性，
    故甲類筆跡無法與他人筆跡比對異同，而據以認定書寫者；
    (二)甲類筆跡亦有可能係乙類筆跡書寫者於書寫時因身心狀況
    變化，而使運筆習慣改變所致，有法務部調查局97年9 月26
    日調科貳字第09700398240 號函附卷可憑（本院卷第149 頁
    ）。上開鑑定原因(二)核與林榮賢於92年4 月27日因癌症死亡
    ，約於死亡前20日住入阮綜合醫院之情形相符，原告主張切
    結書真正，尚非無據；被告雖抗辯依林榮賢當時身體狀況應
    無法簽名，切結書上之簽名並非真正云云，惟依前述說明，
    原告以為相當之舉證，被告即應就其抗辯之事實，負舉證之
    責，然被告並未舉證證明之，其抗辯切結書上林榮賢之簽名
    筆跡云云，自難據採。系爭借據、本票、切結書均為真正，
    應可認定。
  (2)林榮賢是否為系爭借款之借款人？
    原告雖主張林榮賢為系爭借款之借款人，證人己○○並到
      庭證稱：伊係向林榮賢借款，並非向原告借款，後來林榮
      賢以匯款方式交付借款等語；證人甲○○另到庭證稱：原
      告並未同意借款予己○○等語。然觀之，系爭借款借據記
      載「茲向乙○○小姐借款，新台幣伍佰伍拾萬元整，借款
      期限壹年（至民國捌拾捌年陸月壹陸日止），雙方同意月
      息以1.5%計算，惟空口無憑，特立此據為證，附商業本票
      乙張（NO：TH 006834） 。借款人：己○○。身分證字號
      ：Ｚ000000000。住址：高雄市○○路83號。中華民國捌拾
      柒年捌月壹肆日。保證人：林榮賢」等語。依借據文義，
      確係己○○向原告借款之意思表示。又證人甲○○到庭證
      稱：林榮賢交付借據給原告時，原告發現借據所載之己○○向原告借款之內容與實情不符，遂要求林榮賢在本票後
      面背書，並在本票之正面書寫保證人等語（本院卷第165
      頁，其中關於林榮賢在本票正面簽名保證部分，與本票之
      記載不符，然觀之系爭借據、本票，林榮賢之簽名分別在
      本票背面及借據正面，證人甲○○證述林榮賢在「本票」
      正面書寫保證人部分，應係「借據」之述）。足見，林榮
      賢將己○○書立之借據、簽發之本票轉而交予原告時，始
      於本票背書，並在借據簽名保證。衡情，原告若無同意借
      據文義借款予己○○之意思，豈有可能僅要求林榮賢在票
      據背書並於借據正面簽名保證。己○○於借據上以書明向
      原告借款之意，林榮賢並未同時於借據上署名為借款人，
      自難認定己○○、林榮賢已依借據內容成立消費借貸契約
      。林榮賢嗣持系爭借據、本票交予原告，並於借據署名為
      保證人，另在本票背書，原告雖對於林榮賢提出之借據內
      容不同意，然其嗣又要求林榮賢在借據正面簽名保證，另
      在本票背書，並收受借據及本票，益徵，原告已同意由己○○借款並由林榮賢擔任保證人，林榮賢並非系爭借款之
      借款人，應可認定。
    證人己○○雖到庭證稱：其係向林榮賢借款，借據內容係
      林榮賢擬好借據草稿，伊依草稿書立借據等語（本院卷第
      178 頁）。然衡情，林榮賢當時若有與己○○成立消費借
      貸契約之意思，豈有要求己○○書立借據表示向原告借款
      之理，況且證人己○○到庭證述：有還款300 萬元予原告
      等語（本院卷第179 頁），倘己○○並非系爭借款之借款
      人，何須向原告清償借款。己○○證稱其係向林榮賢借款
      云云，尚難據採。
    切結書上雖記載「本人向乙○○小姐週轉新台幣伍佰伍拾
      萬元借予己○○先生」等語，然「週轉」一詞並無確定之
      法律上意義，尚難以此認定林榮賢為係爭借款之借款人。
  6.系爭借據上林榮賢雖署名為保證人，然林榮賢嗣後於92 年4
    月9 日所立之切結書表明為系爭借款之連帶保證人，有切結
    書在卷可稽（本院卷第14頁）。依前述說明，解釋當事人所
    立書據之真意，以當時之事實及其他一切證據資料為其判斷
    之標準，不能拘泥字面或擷取書據中一二語，任意推解，致
    失真意。林榮賢於切結書中除表明為系爭借款之連帶保證人
    ，並已敘及「茲因己○○先生週轉困難，本人特此切結保證
    於中華民國92年12月1 日前清償上述借款，否則願負法律責
    任」等語。林榮賢對於系爭借款債務有直接對原告清償之意
    思，核與連帶保證人對於債務各負全部給付之責之性質相符
    ，林榮賢係系爭借款之連帶保證人而非單純保證人，應可認
    定。原告主張林榮賢為借款人，應無可採。原告另主張，林
    榮賢為系爭借款之連帶保證人，洵屬有據。
  (二)原告請求被告於繼承林榮賢遺產限度內清償系爭借款本息，
    有無理由？
  1.林榮賢為系爭借款之連帶保證人，已如前述。原告證人己○○亦到庭證述：林榮賢已以匯款方式交付借款550 萬元與伊
    等語（本院卷第179 頁）。系爭借款之主債務已經成立生效
    。林榮賢就系爭借款應負連帶清償之責。林榮賢嗣於92 年4
    月27日死亡，被告為林榮賢之限定繼承人，原告請求被告在
    繼承林榮賢遺產限度內清償系爭借款債務，應屬有據。
  2.原告主張系爭借款之利息自88年2 月起即未繼續清償，本金
    部分全部未清償等情，被告否認之。惟查：原告主張此部分
    事實，已據證人甲○○到庭證述明確（本院卷第165 頁）。
    原告此部分主張，尚非無據，被告抗辯已經清償之事實，雖
    據證人己○○到庭證稱：伊向林榮賢借款一直有在付利息，
    但是忘記從多久開始就沒有付利息了，本金在林榮賢生前也
    是有借有還，後來曾經一次還給原告300 萬元，因為甲○○
    拿出借據、本票要求伊清償550 萬元，所以伊清償本金300
    萬元等語（本院卷第179 頁）。然己○○究竟清償多少利息
    ，其並無法確定，自無法證明系爭借款利息自88年2 月起仍
    有清償之事實。至於本金部分，依切結書所載，截至林榮賢
    書立切結書即92年4 月9 日當時，系爭借款債務本金尚未清
    償，己○○證稱本金部分在林榮賢生前也是有借有還云云，
    實難信為真實。原告主張系爭借款之本金550 萬元均未清償
    ，利息自88年2 月起亦未清償，核屬可採。
  3.系爭借款本金為550 萬元，約定利息為月息百分之1.5 （即
    年息百分之18），有借據在卷可憑。又借款利息自88年2 月
    起即未清償，己○○嗣後雖清償300 萬元，然按清償人所提
    出之給付，應先抵充費用，次充利息，次充原本，民法第32
    3 條定有明文。己○○與原告就如何抵充本金、利息部分既
    未約定，則依民法第323 條規定，己○○清償300 萬元仍應
    先抵充費用，次充利息，次充本金。經查，系爭借款利息每
    月為82,500元（550 萬×1.5%＝82,500），己○○清償之30
    0 萬元，僅得抵充3 年又不足1 月之利息（82,500×12×3
    ＋30,000＝300 萬元），即抵充自88年2 月起至91年1 月之
    利息共計297 萬元，及91年2 月之部分利息30,000元。是以
    ，原告請求被告於繼承林榮賢遺產限度內，清償借款本金55
    0 萬元及起訴狀繕本送達前5 年（即自91年11月20日起至96
    年11月19日止）按年息百分之18之利息，合計1,045 萬元【
    5,500,000 ＋（82,500×12×5） ＝10,450,000】，應屬有
    據。
七、綜上所述，原告依據消費借貸、連帶保證及繼承之法律關係
    ，請求被告於繼承林榮賢遺產範圍內連帶給付原告1,045 萬
    元，及其中550 萬元，自起訴狀繕本送達之翌日即96年11月
    20日起至清償日止，按年息百分之18計算之利息，為有理由
    ，應予准許。
八、兩造均陳明願供擔保，請准宣告假執行、免為假執行，經核
    無不合，爰分別酌定相當擔保金額准許之。
九、據上論結，本件原告之訴為有理由，依民事訴訟法第78條、
    第390 條第2 項、第392 條第2 項，判決如主文。
中    華    民    國    98    年    2     月    19    日
                  民事第三庭    審判長法  官  朱玲瑤
                                      法  官  李嘉益
                                      法  官  陳宛榆
正本係照原本作成。
如不服本判決，應於送達後20日內，向本院提出上訴狀並表明上
訴理由，如於本判決宣示後送達前提起上訴者，應於判決送達後
10日內補提上訴理由書（須附繕本）。
中    華    民    國    98    年    2     月    19    日
                                       書記官  曹德英


司法院資訊處製作；財團法人民間司法改革基金會備份。
